【裁判字號】    96,上易,4
【裁判日期】    970409
【裁判案由】    侵權行為損害賠償
【裁判全文】
臺灣高等法院花蓮分院民事判決           96年度上易字第4號
上  訴  人  丙○○
            乙○○
            丁○○
            甲○○
        （以上均為阮逸品之承受訴訟人）
共      同
訴訟代理人  廖學忠律師
被  上訴人  戊○○
上列當事人間請求侵權行為損害賠償事件，上訴人對於中華民國
95年11月24日臺灣花蓮地方法院95年度訴字第237號第一審判決
提起上訴，並於本院為訴之追加，經本院於97年3月26日言詞辯
論終結，判決如下：
    主  文
上訴及追加之訴均駁回。
第二審訴訟費用由上訴人負擔。
    事實及理由
甲、程序方面：
一、關於承受訴訟：
    按當事人死亡者，訴訟程序在有繼承人承受其訴訟以前當然
    停止。民事訴訟法第168條定有明文。本件原審原告阮逸品
    於95年11月24日原審判決前之95年11月23日死亡（因本件原
    審原告於原審委有訴訟代理人，故無停止訴訟之問題），茲
    其繼承人丙○○、乙○○、丁○○、甲○○於95年12月14日
    聲明承受訴訟並於法定期間提起上訴，有其等所提出繼承系
    統表、臺灣花蓮地方法院檢察署相驗屍體證明書、除戶謄本
    及戶籍謄本共4份在卷為證，經本院審核後，認並無不合，
    應予准許。
二、關於訴之追加：
(一)按在第二審為訴之變更及追加，非經他造同意，不得為之，
    但民事訴訟法第255條第1項第2款至第6款情形，不在此限，
    此民事訴訟法第446條第1項定有明文。
(二)查，本件上訴人於本院主張本件其父阮逸品於原審以遭被上
    訴人駕駛自小客車撞傷為由提起訴訟，惟其父於95年11月23
    日死亡，上訴人已聲明承受訴訟，而上訴人於本件繫屬本院
    審理時，取得臺灣花蓮地方法院檢察署檢察官相驗屍體證明
    書，始知其父死亡與本件車禍有因果關係。是上訴人自得基
    於其父遭被上訴人駕車撞傷死亡為請求基礎事實，追加請求
    被上訴人賠償上訴人所支出之殯葬費，及上訴人因精神上所
    受損害之慰撫金等語，雖被上訴人於本院準備程序中表示不
    同意其追加，但上訴人所據以請求之事實，與原起訴所主張
    之事實，均同係被上訴人駕車不慎撞致上訴人之父，其請求
    之基礎事實應屬同一，且亦僅屬擴張應受判決事項，從而核
    有民事訴訟法第255條第1項第2款及第3款所定之情形，則揆
    諸民事訴訟法第446條第1項但書規定，上訴人上開所為訴之
    追加，仍無不合，應予准許。
乙、實體方面：
一、上訴人主張：
(一)上訴聲明：
  (一)原判決關於駁回上訴人後開第二項之訴部分裁判廢棄。
  (二)被上訴人應再給付上訴人新台幣（下同）969,122元，及自
    95年4月25日起，至清償日止，按週年利率5%計算之利息。
(二)陳述及舉證：除援引原判決所記載者外，並補充如下：
  (一)被害人即原審原告阮逸品因本件車禍，致頭部外傷併創傷性
    蜘蛛膜下腔出血及第四腰椎節面骨折傷害，被害人長期穿著
    背架，走路困難，需有人在旁攙扶，晚上更是時隔不久，即
    需上廁所，如無專人24小時照顧，無法維護其安全，又被害
    人出院後常有語無倫次，不知所云及說話困難等情，此與腦
    部受傷顯有關連，惟被害人不願再就醫，而無此部分之就醫
    紀錄，原判決僅憑慈濟醫院先前就醫狀態之函件及所附病情
    說明書，判決被害人僅需8小時看護3個月即可，顯有違誤。
    是被上訴人應再給付上訴人319,122元。
  (二)被害人因車禍受傷，致語言功能受損，與他人溝通有所困難
    ，而情緒低落，更造成有自閉之情況，其所受精神痛苦甚鉅
    ，故原審判決被上訴人僅需給付15萬之慰撫金，實顯偏低，
    應再給付上訴人65萬元。
  (三)原判決認本件車禍上訴人之父親阮逸品應負50%之過失責任，
    無非援引刑事判決所謂「原告騎乘車牌號碼HAW -059重型機
    車，亦疏未注意讓後方直行車先行，即冒然停車左轉，致與
    被告所駕駛自小客車擦撞而肇事，為兩造所不爭執」云云。
    惟查本件車禍，於檢察官提起公訴，聲請簡易判決時（案號
    94年調偵字第6號），於犯罪事實欄係僅認定「被上訴人所
    駕駛之車禍擦撞阮逸品所駕駛在道路右側正等待左轉，車牌
    號碼HAW-059之重型機車…….. 」，並無被害人「亦疏未注
    意讓後方直行車先行，即冒然停車左轉」之情形；且於第一
    審刑事庭，更從未對「冒然停車左轉」表示不爭執。而依該
    現場圖，繪製極為簡單，現場亦遭被上訴人破壞，且被上訴
    人於刑事案件審理中，曾表示未看見阮逸品之機車，另又表
    示阮逸品未打方向燈，其言詞前後矛盾，為圖卸責爾，然該
    刑事判決竟於毫無證據下，輕率認定被害人「冒然停車左轉
    」，冀圖為被上訴人減輕刑責，非但有違證據法則更與經驗
    法則不合。此外倘若被害人係「冒然停車左轉」，則被上訴
    人之汽車應係直接撞擊被害人所騎機車之左側及被害人之身
    體之左側，但觀其傷勢，應是遭後方撞擊，非左轉被撞，是
    刑事判決之認定非但無據，更與事實不合，況刑事判決所為
    認定亦不當然有拘束民事判決之效力，從而原判決認阮逸品
    應分擔50%過失責任，並就被上訴人應負擔之金額於以扣減
    ，即非有理。
  (四)上訴人於原審起訴之金額為：醫療費用8583元、看護費0000
    000元（包括車禍至94年9月15日之127600元，未來須支出看
    護費0000000元）、精神慰撫金80萬元，其中：(1)醫療費用
    8583元業經原判決准許在案。(2)看護費0000000元部分，原
    判決僅判准94年4月22日及94年4月23日之4000元，94年4月
    24日至94年5月19日之29500元及94年5月10日至94年8月10
    日一般看護費83700元，合計共117200元。但依上述，阮逸
    品確有專人24小時看護之必要，故自94年8月11日起迄阮逸
    品往生之95年11月23日止應為24小時專人看護，以每月2072
    2元計算，則被上訴人應再給付上訴人319122元（20722元×
    15月＋20722元÷30天×12天）。(3)精神慰撫金部分，原決
    決僅判准15萬元，顯然偏低，而阮逸品所受精神上之損害，
    絕非15萬元足以彌補，應再給65萬元。
  (五)上訴人承受訴訟後追加請求部分：
  (1)上訴人提起本件後，取得臺灣花蓮地方法院檢察署檢察官相
    驗屍體證明書，始知其父之死亡與本件車禍有因果關係，經
    鈞院向法務部法醫研究所函調鑑定書，更確認此事實。是原
    審判決後之情事變更，上訴人自得基於其父遭被上訴人駕車
    撞死為請求之基礎事實，且此無庸被上訴人同意。
  (2)上訴人之父死亡，上訴人追加請求之慰撫金各70萬元，是因
    其父原可在上訴人細心奉養下安享天年，在其父悴然往生，
    上訴人哀痛不止，故精神所受之打擊難以言喻，原審已調查
    被上訴人之身分地位，再審酌上訴人所受痛苦程度及各身分
    、地位、職業等，上訴人精神損害總計應為280萬元。
  (3)上訴人為其父辦理喪事計支出殯葬費共289,785元，其項目
    如下：
    1.龍巖人本服務費131835元及5250元，有繳款單及聯邦商業
      銀行刷卡之持卡人存根、統一發票可證。
    2.花蓮縣花蓮市立殯儀館之設備使用費5700元，亦有繳款單
      可證。
    3.東山安樂園之埋葬費25000元，亦有收據可證。
    4.佈置靈堂之花圈、花籃62000元，有收據可證。
    5.棺木費60000元，有收據可證。
  (六)綜上，以上被上訴人應賠償者共計為4,058,907元，惟被上
    訴人扣除上訴人領得強制汽車保險金140萬元，不論被害人
    是否應負擔百分之五十之過失責任而減輕被上訴人之賠償責
    任，上訴人仍以969,122元之範圍內向被上訴人請求。
二、被上訴人主張：
(一)聲明：上訴駁回。
(二)陳述：除援引原判決所載外，並補稱：
  (一)上訴人指摘原判決關於認定其父阮逸品出院後，僅需一天8
    小時之一般看護約3個月，為有錯誤，惟又自承其父出院當
    時意識尚屬清楚，之後常會語無倫次、不知所云，但其父又
    不願再就醫，故無就醫紀錄，醫院僅以先前之紀錄回覆；加
    上其父腰椎受傷，走路困難，需人攙扶，晚上沒多久需如廁
    ，需專人24小時照顧云云，為其論據。然查，上訴人既謂其
    父出院當時意識尚屬清楚，又不願再就醫，無就醫紀錄，則
    其間，有何其他因素條件參雜其中，加以年邁，其與本件已
    無因果關係可言，上訴人之主張復無舉證以實其說，此部分
    上訴要無可採。
  (二)原判決引述刑事判決所認「原告（即被承受人）騎乘車牌號
    碼HA W-059）重型機車，亦殊未注意讓後方直行車先行，即
    貿然左轉，致與被告（即被上訴人）所駕駛自小客車擦撞而
    肇事」之事實，乃被承受訴訟人生前於原審所不爭執，上訴
    人既承受訴訟，自應受其拘束。
  (三)本件車禍肇事現場，由於右側慢車道上停置小汽車、阻擋在
    被承受訴訟人前行之道路上，被承受訴訟人為迴避該汽車，
    向左側閃避，以侵入被上訴人遵行直行中之車道，被上訴人
    閃避不及而肇事等情，有到場處理之警員向清福可資證明。
  (四)上訴人以被承受訴訟人因車禍致與他人溝通困難，使之情緒
    低落、自閉，主張原判決判命給付之慰撫金過低，該部上訴
    ，無積極證據為憑，亦非有理。
  (五)被承受訴訟人在本件車禍前即有中風病症，於本件車禍後2
    年始死亡，而驗屍報告所載死亡原因是一般老人死亡均會有
    的正常現象；蓋如果長期臥床，應會有褥瘡、及長期性壓迫
    皮膚病變，但被承受訴訟人並無此種情形，其死亡應與本件
    車禍無關。
三、原審就被承受訴訟人所請求之賠償於逾137,892元及其利息
    部分，為其敗訴之判決。上訴人不服，提起第二審上訴，並
    就敗訴部分，求為判決如上開之聲明。至原審命被上訴人應
    賠償被承受訴訟人137892元，及自95年4月25日起至清償日
    止按年息百分之5計算之利息部分，未據被上訴人其聲明不
    服，已告確定，合先說明。
四、本院得心證之理由：
(一)經查，被上訴人於94年4月19日下午2時30分許，駕駛車牌號
    碼U8-6968號自小客車，沿花蓮縣花蓮市○○街由南往北行
    駛，行經該路段92號前，原應注意車前狀況，採取必要之安
    全措施，而依當時情形觀之，又無不能注意之情事，竟疏未
    注意，致使所駕駛之車輛擦撞在其右側由被承受訴訟人所騎
    乘，亦疏未注意讓後方直行車先行，即貿然停車左轉之車牌
    號碼HAW-059號之重型機車，使被承受訴訟人人車倒地，致
    受有頭部外傷併創傷性蜘蛛膜下腔出血、第四腰椎關節面骨
    折之傷害等事實，業經原審於95年11月6日言詞辯論期日，
    行整理並協議簡化爭點程序時，列載為不爭執事項，並經兩
    造表示同意在卷，此有該日言詞辯論筆錄在卷可稽（詳原審
    卷第75、76頁）。復經本院調取臺灣花蓮地方法院95年度交
    簡上字第26號刑事卷全卷核閱屬實，是上開事實堪信為真。
    至上訴人於本院固否認被承受訴訟人有「疏未注意讓後方直
    行車先行，即貿然停車左轉」之情形云云，然按，當事人就
    其主張之爭點，經依民事訴訟法第270條之1第1項第3款規定
    為協議者，應受其拘束，同條第3項定有明文。查，上開事
    實既經被上訴人及上訴人之被承受訴訟人同意協議列載為不
    爭執事項，則依上開規定，上訴人即應受其拘束，是其於本
    院翻異前詞，否認被承受訴訟人有「疏未注意讓後方直行車
    先行，即貿然停車左轉」之情形，即屬無據，委無可取。
(二)按汽車行駛時，駕駛人應注意車前狀況及兩車併行之間隔，
    並隨時採取必要之安全措施，道路交通安全規則第94條第3
    項定有明文。被上訴人駕駛自小客車，行經花蓮市○○街92
    號前時，未注意車前狀況採取必要之安全措施，致擦撞被承
    受訴訟人所騎乘機車以致肇事，有違前開交通安全規則，其
    有過失至然。又汽車在設有慢車道之雙向二車道行駛，於快
    慢車道間變換車道時，應顯示方向燈，讓直行車先行，並注
    意安全距離；且轉彎車應讓直行車先行，此道路交通安全規
    則第97條第2項、第102條第1項第7款分別定明文。上訴人之
    被承受訴訟人騎乘機車行經上開路段，左轉彎時，未讓後方
    直行車先行，即貿然停車左轉，亦有違前開道路交通安全規
    則，其於本件車禍之發生顯亦與有過失。茲本院審酌被上訴
    人及被承受訴訟人上開過失情形，認渠等就本件車禍之過失
    責任應各為1/2。
(三)再者，被承受訴訟人於94年4月19日下午2時30分許因本件車
    禍而受有頭部外傷併創傷性蜘蛛膜下腔出血、第四腰椎關節
    面骨折之傷害，並延至95年11月23日死亡等事實，為兩造所
    不爭執，並有臺灣花蓮地方法院檢察署相驗屍體證明書在卷
    可按（本院卷第9頁）。再被承受訴訟人之死亡原因，經法
    務部法醫研究所法醫解剖鑑定結果為：死者之死亡機轉為中
    樞神經休克及多器官衰竭，死亡原因為死者生前機車騎士與
    自小客車車禍致頭部、胸椎外傷，最後因中樞神經休克及多
    器官衰竭而死亡，死亡方式為「意外」等，並有法務部法醫
    研究所96年2月9日法醫理字第0950005512號函所檢附法醫所
    95年醫鑑字第2295號鑑定書乙份在卷足稽（本院卷第47頁至
    第56頁）。由此，足認被承受訴訟人之死亡與因本件車禍受
    傷間有相當因果關係。被上訴人主張應無因果關係云云，並
    未舉證以實其說，其空言主張自無可採。而上訴人主張被上
    訴人因駕車過失致被承受訴訟人死亡，應依民法第184條第1
    項規定負侵權行為損害賠償責任，自屬有據。
(四)茲就上訴人於本院所請求之各項費用分述如下：
  (1)上訴人請求自94年8月11日起迄至被承受訴訟人死亡時之95
    年11月23日止看護費計319122元部分：查被承受訴訟人因本
    件車禍受有頭部外傷併創傷性蜘蛛膜下腔出血及第四腰椎節
    面骨折傷害，於車禍發生日94年4月19日急診入院，住加護
    病房治療，於94年4月22日轉普通病房繼續治療，94年5月9
    日出院；依被承受訟訴人之病情，其意識清楚，出院後應不
    須專人24小時照顧，但因高齡79歲，因此須一般之看護約3
    個月，所謂一般看護指一天8小時，有財團法人佛教慈濟綜
    合醫院95年10月13日（95）慈醫文字第002612號函及所附病
    情說明書一件附卷可稽（原審卷第73頁）。是殊難認被承受
    訴訟人於94年5月9日出院後逾3個月仍有看護之必要。至上
    訴人固提出照顧服務費收據及家庭看護工契約為證，然被承
    受訴訟人此段期間並無受專人看護照顧之必要乙節，既如前
    述，而其所提出之上開收據及契約，僅足證明被承受訴訟人
    有支出上開款項及僱用外籍看護/幫傭之事實，不足作為原
    告於上開期間有受專人看護照顧必要之證據。另上揭法醫研
    究所鑑定書內雖載有「院員在出院後似無自我照顧能力，由
    其子女雇用外勞共同照顧」等語，但法醫研究所係僅就被承
    受訴訟人遺體以解剖方式鑑定其死亡原因，能否據此判斷被
    承受訴訟人生前是否有照顧能力，已否無疑，況該鑑定書亦
    係記載「似」，顯無法肯定被承受訴訟人於生前究有無自我
    照顧之能力，從而上開鑑定書亦無法資為上訴人有利之認定
    。此外，上訴人復未舉出其他證據以實其說，是上訴人此部
    分之主張，洵非有理。（至上訴人之被承受訴訟人於原審所
    請求自94年4月22日至94年8月10日止之看護費用損失，業經
    原審判准117,200元〈未依過失比例減少前〉，因被上訴人
    未據上訴而確定）。
  (2)上訴人請求被承受訴訟人精神損害之精神慰撫金部分：
    按不法侵害他人之身體、健康、名譽、自由、信用、隱私、
    貞操，或不法侵害其他人格法益而情節重大者，被害人雖非
    財產上之損害，亦得請求賠償相當之金額。民法第195條第1
    項固定有明文。但因受不法侵害身體、健康，而得依上開規
    定請求非財產上之損害者，應係被侵害人尚生存時為限，若
    被侵害人因此不法侵害死亡，當再無依上開規定請求之餘地
    。是本件被害人即被承受訴訟人既已於95年11月23日死亡，
    依上說明，自不得再依上開規定請求其本身之非財產上損害
    ，是上訴人此部分請求自屬無據，礙難准許。（至被承受訴
    訟人經原審判決准許非財產損害15萬元部分〈未依過失比例
    減少前〉，因被上訴人未據上訴，已確定）。
  (3)上訴人請求所支出之殯葬費部分：
    按不法侵害他人致死者，對於支出醫療及增加生活上需要之
    費用或殯葬費之人，亦應負損害賠償責任。為民法第192條
    第1項所明文。查上訴人主張其父即被承受訴訟人本件車禍
    死亡，渠等因而支出殯葬費，計：龍巖人本服務費131835元
    及5250元、花蓮縣花蓮市立殯儀館之設備使用費5700元、東
    山安樂園之埋葬費25000元、佈置靈堂之花圈、花籃62000元
    、棺木費60000元等，合計289,785元等，業據提出繳款單及
    聯邦商業銀行刷卡之持卡人存根、統一發票、收據等為證（
    本院卷第91頁至第96頁），上開書證並為被上訴人所不爭，
    是上訴人此部分主張，自堪信實，依上開規定，應予准許。
  (4)按，民法第194條規定，不法侵害他人致死者，被害人之父
    、母、子、女及配偶，雖非財產上之損害，亦得請求賠償相
    當之金額。查被害人即被承受訴訟人係因受被上訴人之不法
    侵害而死亡，已如前述，而上訴人為被害人即被承受訴訟人
    之子、女，有渠等戶籍謄本在卷可按，則渠等請求被上訴人
    賠償相當之金額，依上開規定並無不合。又人格權所受侵害
    及精神痛苦之程度，既無任何客觀標準可資為據，即應斟酌
    雙方身分、地位與加害程度，及其他各種情形核定相當之數
    額（最高法院51年台上字第223號判例參照）。本院審酌被
    上訴人為高職畢業，目前無業，名下有房屋3間、土地1筆、
    田賦3筆（此為被上訴人及被承受訴訟人於原審所不爭執）
    ，上訴人丙○○現在花蓮縣政府社會局擔任社工員，全年薪
    資約600803元、有房屋1戶，上訴人阮國華任職太魯閣國家
    公園技士、薪資約765447元、有房屋1棟，上訴人阮惠珍現
    擔任會計工作、薪資約625000元，上訴人甲○○現則無業賦
    閒在家等情，有渠等所提出員工服務證、稅務電子閘門財產
    所得調件明細及地價稅繳款書、在職證明等可參（附於本院
    卷第117頁至第127頁），及被害人即被承受訴訟人因本件車
    禍死亡時已近80歲之高齡，暨其所受傷勢，並上訴人所受精
    神上痛苦等一切情狀，認上訴人請求被上訴人給付精神慰撫
    金各70萬元尚屬過高，應酌減為各10萬元，即合計40萬元為
    適當。逾此部分之請求，不應准許。
  (5)至被承受訴訟人於原審請求醫療費8583元部分（未依過失比
    例減少前），業經原審判准，並因被上訴人未上訴，已告確
    定。
(五)綜上，上訴人因本件車禍，原得請求被上訴人賠償者固係96
    5568元（即原審判准確定之275783元＋殯葬費289,785元＋
    上訴人精神上損害400000元）。惟按損害之發生或擴大，被
    害人與有過失者，法院得減輕賠償金額，或免除之，民法第
    217條第1項定有明文。且此項規定之目的，在謀求加害人與
    被害人間之公平，故在裁判上法院得依職權減輕或免除之。
    查本件車禍之發生，被承受訴訟人與有過失，且與被上訴人
    之過失責任應各為1/ 2，已如上述，是應有過失相抵法則之
    適用。據此，依上開規定，本院爰依職權減少被上訴人之賠
    償責任1/2，即被上訴人應賠償之總金額為482,784元（如扣
    除經原審判准而確定之137,892元，上訴人得請求被上訴人
    再給付之金額應為344,892元）。
(六)末按保險人依本法規定所為之保險給付，視為被保險人損害
    賠償金額之一部分；被保險人受賠償請求時，得扣除之，強
    制汽車責任保險法第32條規定甚明。上訴人自承已獲得強制
    保險理賠金140萬元，揆諸前揭規定，上訴人請求賠償之金
    額，應扣除已領取之強制汽車責任保險金，依此，上訴人獲
    取之強制汽車責任理賠金，顯已逾被上訴人所應賠償之金額
    482784元，則被上訴人顯無需再賠償上訴人。是上訴人主張
    被上訴人應再予賠償，洵屬無據，礙難准許。
五、綜上所述，上訴人提起上訴及追加起訴，並依據民法第184
    條第1項侵權行為法律關係，請求被上訴人應再給付上訴人
    969,122元，及自95年4月25日起，至清償日止，按週年利率
    5%計算之利息，均為無理由，不應准許。原審為上訴人敗訴
    之判決，及駁回其假執行之聲請，其理由與本院所認雖有屬
    有異，但結論並無二致，仍應予維持。上訴意旨指摘原判決
    不當，求予廢棄改判，及追加起訴部分，均為無理由，應予
    駁回。
六、據上論結，本件上訴為無理由，依民事訴訟法第449條第2項
    、第78條，判決如主文。
中    華    民    國    97    年    4     月    9     日
                          民事庭審判長法  官   謝志揚
                                      法  官   林慶煙
                                      法  官   許仕楓
以上正本係照原本作成。
本件不得上訴。
                                      書記官   李閔華
中    華    民    國    97    年    4     月    9     日


司法院資訊處製作；財團法人民間司法改革基金會備份。
